【裁判字號】    97,保險,1
【裁判日期】    970703
【裁判案由】    給付保險金
【裁判全文】
臺灣嘉義地方法院民事判決               97年度保險字第1號
原      告  甲○○
訴訟代理人  嚴庚辰律師
            林宜穎律師
複代 理 人  紀育泓律師
被      告  富邦人壽保險有限公司
法定代理人  乙○○
訴訟代理人  蔡淑文律師
上列當事人間給付保險金事件，於中華民國97年6月19日言詞辯
論終結，本院判決如下：
    主  文
被告應給付原告新臺幣貳佰萬元及自民國九十七年一月十日起至
清償日止，按週年利率百分之五計算之利息。
原告其餘之訴駁回。
訴訟費用由被告負擔。
本判決於原告以新台幣陸拾柒萬元供擔保後，得假執行；但被告
以新臺幣貳佰萬元為原告預供擔保後，得免為假執行。
原告其餘假執行之聲請駁回。
    事  實
壹、原告方面：
一、聲明：
（一）被告應給付原告新臺幣（下同）200萬元，及自民國96年1
      月25日起至清償日止，按年利一分計算之利息。
（二）前項判決願供擔保請准宣告假執行。
（三）訴訟費用由被告負擔。
二、陳述：
（一）查原告於90年8月29日為其母即黃李麗貞向被告投保富邦
      新防癌終身健康保險並附加傷害保險（下稱系爭保險契約
      ）保額200萬元，原告為要保人兼受益人，其中傷害保險
      附約為1年1約，原告均逐年於當年8月29日再向被告辦理
      續約。次查，而被保險人黃李麗貞生前身體一向硬朗並無
      任何心血管疾病、心臟病等病史與就診紀錄，其至中國珠
      海市探親期間，於95年10月30日晚上11時許，上廁所時不
      慎滑倒致頭部後枕著地不省人事，經家人發現後緊急送往
      珠海市香洲區人民醫院急救，惟到院時已不幸死亡急救無
      效，查死亡公証書上記載黃李麗貞死因為「意外猝死」，
      而院前急救病歷初步診斷記載為「顱腦損傷」，顯見黃李
      麗貞確係因滑倒後腦著地致顱腦損傷而死亡，自屬意外死
      亡而非因本身疾病所致死亡，自符合傷害保險附約第6條
      約定「所稱意外傷害事故，指非由疾病引起之外來突發事
      故」，惟原告檢具相關證明向被告申請保險給付竟遭拒絕
      爰提起本訴，另依上開附約保險事故的通知與保險金申請
      時間規定「本公司應於收齊前項文件後15日內給付之。逾
      期本公司應按年利一分加計利息給付。」故自被告拒絕給
      付日即96年1月25日起請求依年利一分計算之利息。
（二）對被告抗辯之陳述：
    1.查原告向被告申請其母黃李麗貞意外死亡保險給付時所檢
      附之死亡公證書上即記載「茲證明黃李麗貞于二○○六年
      十月三十日在廣東省珠海市意外猝死」，原告所檢附之文
      件並無記載「因病死亡」之事實，請被告提出原告申請保
      險給付時所檢附之相關證明文件即明，故被告抗辯係因原
      告所提出之證明文件記載『因病死亡』而拒絕理賠，不應
      加計遲延利息云云並無理由。
    2.因原告之母意外死亡事出突然，且依當地法令往生者需隔
      日即火化，原告及家人忙於處理喪事而無暇注意母親死亡
      當夜廣東省公證處所發之死亡公證書上記載「因病死亡」
      係錯誤記載，發現該誤載後即曾要求更正，惟上開公證處
      表示須將全部之公證文件正本繳回始可更正，因該等文件
      正本有些已用於辦理其他事宜故無法全部繳回，原告及家
      屬始向海基會陳情要求中國廣東省公證處更正被保險人黃
      李麗貞死亡原因，嗣於96年5月25日中國廣東省公證處重
      新開立死亡公證書，即記載為「意外猝死」，故應以此公
      證書為準，且亦符合珠海市人民醫院開立之居民死亡醫學
      證明書上所記載「I(a)猝死」之情形，故黃李麗貞確係「
      意外猝死」應可肯認。
三、證據：提出珠海市院前急救病歷影本、公證書影本、海基會
    證明書影本、死亡公證書影本、海基會證明書影本各乙份。
貳、被告方面：
一、聲明：
（一）原告之訴駁回。
（二）訴訟費用由原告負擔。
（三）如受不利益之判決願供擔保請准免假執行之宣告。
二、陳述：
（一）被保險人黃李麗貞死亡當日醫院出具之居民死亡醫學證明
      書係記載：「I.(a)直接導致死亡的疾病或情況：猝死 (b
      )引起 (a)的疾病或情形：腦血管意外？」。當地派出所
      核發之殮葬證則記載「死亡原因：意外猝死。」。95年11
      月13日於該地公證處之（2006）珠證民字第420號死亡公
      證書亦記載「因病在廣東省珠海市死亡」，由前開書面，
      均足稽被保險人並非因意外事故致死亡。惟被保險人家屬
      請求理賠遭拒，遂要求中國珠海市公證處重新開立死亡證
      明書，爾後珠海市公處96年5月25日2007珠證民字第803號
      死亡公證書果即更改記載為「意外猝死」，因大陸出具之
      死亡公證書前後有重大歧異，實難單憑96年5月之公證書
      認定被保險人為意外死亡。
（二）被保險人經醫院判定到院前已死亡，其身體外觀僅頭後枕
      部有4x3cm之頭皮血腫。倒臥地上之原因是否「踩滑摔倒
      」，當場並無人見聞，係家屬推測之詞，原告舉「珠海市
      院前急救病歷」為證，惟該「急救病歷」之「主訴」係根
      據送醫者之陳訴而登載，為傳聞證據，不足為被保險人「
      踩滑摔倒」之證明。況被保險人除頭皮血腫，餘無明顯外
      傷，單因跌倒而致頭顱內部嚴重受損而死亡，已不合理，
      頭皮外部僅「頭皮血腫」，亦不會招致死亡。實務上常見
      病患因心血管疾病瞬間中風或心臟失去功能，身體因失去
      意識而倒地，身體體膚有些微外傷，但不足致命，家屬不
      明究理，倒果為因，造成誤會，本案即如此。是以珠海市
      醫院之初步診斷「猝死、顱腦損傷」、居民死亡醫學證明
      書診斷「猝死、腦血管意外」並非無據，被保險人恐係腦
      中風而猝死，非意外事故致死亡。
（三）另原告自96年1月25日起算遲延利息，惟依兩造不爭執之
      條款17條「本公司應收齊前項文件後15日內給付之，逾期
      本公司應按年利一分加計利息給付。但逾期事由可歸責要
      保人或受益人者，本公司不負擔利息。」，原告於請求理
      賠時，檢附之文件均記載「因病死亡」，已如前述，與理
      賠要件不符，被告公司無從依所請理賠，縱逾期亦係可歸
      責於原告，原告不得請求逾期利息。
三、證據：提出居民死亡醫學證明書影本、殮葬證影本、(2006)
    珠證民字第420號死亡公證書影本、陳情書、切結書影本各
    乙份。
參、兩造不爭執之事項：
（一）原告有向被告為被保險人黃李麗貞投保本件200萬元之傷
      害保險附約即意外險。
（二）被保險人黃李麗貞業於95年10月30日在大陸珠海市醫院死
      亡。
（三）原告係於95年12月13日向被告提出理賠申請，為被告於96
      年1月25日函覆拒絕理賠。
肆、本件之爭點：
（一）本件被保險人之死因是否為意外死亡？
（二）被告是否應負契約所定之遲延利息？
伍、本院之判斷：
（一）本件被保險人之死因是否為意外死亡
      按當事人主張有利於己之事實者，就其事實有舉證之責任
      ，民事訴訟法第277條定有明文。即原告對於被保險人黃
      李麗貞係意外死亡之權利發生要件已否舉證？如原告已盡
      上述之舉證責任，則被告就保險除外責任（原因）之權利
      障礙事由，是否已盡舉證責任？爰審酌如下：
    1.查原告依據與被告保險契約所附加之個人傷害保險契約，
      請求給付保險金200萬元，系爭傷害保險附約條款第6條「
      保險範圍」約定：「被保險人於本附約有效期間內，因遭
      受意外傷害事故，致其身體蒙受傷害而致殘廢或死亡時，
      依照本附約的約定，給付保險金。前項所稱意外傷害事故
      ，指非由疾病引起之外來突發事故。」、第7條身故保險
      金的給付約定：「被保險人於本附約有效期間內遭受第6
      條約定的意外傷害事故，自意外傷害事故發生之日起一百
      八十日以內死亡者，本公司按保險金額給付身故保險金」
      ，有上開保險契約書在卷可佐。故系爭保險契約性質上係
      傷害保險，必須被保險人導致傷害及所致死亡之外界原因
      ，係出於意外，始足當之。本件原告主張被告應給付死亡
      保險金，依據上開保險契約約定及舉證責任分配原則，原
      告自應就權利發生要件即被保險人黃李麗貞遭受意外傷害
      事故，且以此意外事故為其死亡之直接、單獨原因之事實
      負舉證責任。至若被告抗辯事故之發生非屬意外所致者，
      則應轉換由被告負舉證責任。
    2.依前揭兩造契約第6條第2項約定「所稱意外傷害事故，指
      非由疾病引起之外來突發事故。」，故凡事故不是疾病所
      引起的外來突發事故，除非保險契約特予除外，否則均應
      屬被告保險承保範圍內，受益人能證明被保險人非由疾病
      引起之外來突發事故致傷害或死亡，應屬意外事故，即應
      認為受益人已盡舉證責任，應由保險人證明除外責任（原
      因）存在，始不負給付保險金之責任。又被保險人滑倒時
      ，並無在場證人或其他確實佐證，足以判定被保險人之死
      亡究係意外事故，抑或因疾病引起所致，若要求保險受益
      人必須負嚴格之舉證責任，有違舉證責任分配原則之精義
      。是以保險受益人就被保險人係因意外事故死亡，只須盡
      低度證明之舉證責任，苟其舉證之結果，已使法院信其有
      此事實存在之可能，應認已盡舉證之責。
    3.次查被保險人黃李麗貞於95年10月30日晚上，在大陸廣東
      省珠海市居處浴室踩滑摔倒，頭部後枕著地而致不省人事
      ，為家人發現送醫急救前即死亡，有原告所提之珠海市院
      前急救病歷影本附卷足稽，其上並記載被保險人之身體外
      觀於頭後枕部可及4x3cm頭皮血腫，初步診斷為「猝死、
      顱腦損傷」等情明確，即被保險人黃李麗貞翰之死亡既經
      診斷為「猝死、顱腦損傷」，而先行原因為「踩滑摔倒，
      頭部後枕著地而致不省人事」復有與之相符之「頭後枕部
      4x3cm頭皮血腫」身體外傷，堪認被保險人之死亡顯屬非
      由疾病引起之外來突發事故所致，符合「意外傷害事故」
      之定義。從而，本院應認原告已就給付保險金給付請求權
      之發生要件已盡舉證責任。
    4.至被告以原告所提出據以申請理賠之95年11月13日（2006
      ）珠證民字第420號死亡公證書、居民死亡醫學證明書、
      殮葬證等書面記載均不足證明被保險人係因意外事故致死
      亡，而原告請求理賠遭拒後重新要求中國珠海市公證處開
      立之96年5月25日2007珠證民字第803號死亡公證書更改記
      載為「意外猝死」，因前後有重大歧異，亦不足採憑；實
      務上常見病患因心血管疾病瞬間中風或心臟失去功能，身
      體因失去意識而倒地，身體體膚有些微外傷，但不足致命
      本件被保險人恐係腦中風而猝死，非因意外事故致死等情
      為由拒絕理賠，是被告自應就此保險除外責任（原因）之
      權利障礙事由盡舉證責任。經查，本件被保險人依珠海市
      院前急救病歷之記載，堪可認定其死因符合系爭保險契約
      所定「意外傷害事故」之定義，已如前述，而（2006）珠
      證民字第420號死亡公證書上雖記載「因病在廣東省珠海
      市死亡」，惟該文件係事故發生後所為，亦不足據以證明
      被保險人確係因病死亡。另經本院向中央健康保險局函調
      被保險人黃李麗貞之就醫紀錄，亦經函覆被保險人於該局
      現存之92年1月1日至96年12月31日此段期間資料所示，並
      無至健保特約院所就醫之紀錄，有該局97年2月25日健保
      醫字第0970017025號函及函附之電腦檔案資料附卷按，即
      被保險人亦查無有關心血管疾病之病史。此外，被告復未
      就本件被保險人係因腦中風猝死舉證以實其說，堪認被告
      就此保險除外責任之權利障礙事由，並未盡舉證責任，自
      無法認定被保險人係因病死亡。從而，被保險人確有發生
      意外死亡之結果，被告應依前開保險契約所載負保險責任
      甚明。
（二）被告是否應負系爭保險契約所定之遲延利息
    1.查，系爭保險契約第17條第2項雖約定「本公司應收齊前
      項文件後15日內給付之，逾期本公司應按年利一分加計利
      息給付。但逾期事由可歸責要保人或受益人者，本公司不
      負擔利息。」，惟由該條文之前後文義觀之，其但書所免
      之被告給付逾期利息責任，應係指同條前段之約定遲延利
      息，而非排除法定遲延利息之適用。本件原告於請求理賠
      時所檢附之（2006）珠證民字第420號死亡公證書，其上
      確係記載被保險人「因病在廣東省珠海市死亡」致被告認
      與理賠要件不符，而於96年1月25日函覆拒絕理賠乙節，
      有原告向被告申請理賠所具之文件資料附卷足按，復為兩
      造所不爭執，此部分之事實應可認定。嗣雖該證明書之死
      因記載業經以96年5月25日2007珠證民字第803號死亡公證
      書更改為「意外猝死」，然原告前於申請理賠時所提之文
      件不符理賠之要件，致生疑義而為被告所拒，顯係可歸責
      於原告，且原告亦未證明於遭拒絕理賠後，曾於何時再度
      提出前述更正後之96年5月25日死亡公證書向被告申請理
      賠，而被告有上述系爭保險契約條款約定之逾期，原告自
      不得依該條約定請求自96年1月25日起至清償日止之逾期
      利息。
    2.復按給付有確定期限者，債務人自期限屆滿時起，負遲延
      責任。給付無確定期限者，債務人於債權人得請求給付時
      ，經其催告而未為給付，自受催告時起，負遲延責任。其
      經債權人起訴，或依督促程序送達支付命令，與催告有同
      一之效力，民法第229條第1、2項分別定有明文；又遲延
      之債務，以支付金錢為標的者，債權人得請求依法定利率
      計算之遲延利息。但約定利率較高者，仍從其約定利率；
      而應付利息之債務，其利率未經約定，亦無法律可據者，
      週年利率為百分之5，亦為同法第233條第1項及第203條所
      明定。本件原告請求被告應理賠之金額，並未定有給付之
      期限，應自原告催告被告確定期限後開始計算遲延利息，
      而原告並未證明在本件起訴狀繕本送達被告前，曾向被告
      為催告，故應以本件起訴狀繕本送達被告視為向被告催告
      。從而，原告基於與被告保險契約之約定，訴請其給付保
      險金200萬元及自本件起訴狀繕本送達翌日即97年1月10日
      起至清償日止，按週年利率百分之5計算之法定遲延利息
      ，為有理由，應予准許；逾此部分之請求，洵屬無據，自
      不應准許。
陸、兩造均聲請分別酌定擔保金額，為假執行及免為假執行之宣
    告，均無不合，爰酌定相當擔保金額，併予准許。
柒、本件事證明確，兩造其餘攻擊防禦方法及舉證，無礙於判決
    結果，無庸一一論列，併此敘明。
捌、據上論結，本件原告之訴為一部有理由，一部無理由，爰依
    民事訴訟法第79條、第390條第2項、第392條第2項，判決如
    主文。
中    華    民    國    97    年    7     月     3    日
                  民一庭法  官  游悅晨
以上正本係照原本作成
如對本判決上訴須於判決送達後20日內向本院提出上訴狀
中    華    民    國    97    年    7     月     3    日
                        書記官  張富


司法院資訊處製作；財團法人民間司法改革基金會備份。
